ACORDAO-COMPLETO-2564756

ACÓRDÃO 1258/2023 ATA 3/2023 - PRIMEIRA CÂMARA

Vistos, relatados e discutidos estes autos de processo de tomada de contas especial instaurada em razão de não comprovação da regular aplicação de recursos repassados pela União, por intermédio do Fundo Nacional de Assistência Social (FNAS) , no exercício de 2009,
ACORDAM os Ministros do Tribunal de Contas da União, reunidos em sessão da Primeira Câmara, ante as razões expostas pelo relator, em:
9.1. fixar novo e improrrogável prazo de 15 (quinze) dias, a contar da notificação, com fundamento no art. 12, §§ 1º e 2º, da Lei 8.443/1992 e art. 202, §§ 3º, 4º e 5º, do RITCU, para que o Município de Uberaba/MG efetue e comprove, perante este Tribunal, o recolhimento das quantias abaixo discriminadas aos cofres do Fundo Nacional de Assistência Social, atualizadas monetariamente até a data do efetivo recolhimento, na forma prevista na legislação em vigor:
	Data de ocorrência
	Valor histórico (R$) 

	3/2/2009
	529,00

	3/2/2009
	189,00

	9/3/2009
	1.726,00

	13/3/2009
	655,96

	13/3/2009
	655,96

	21/5/2009
	1.648,00

	22/5/2009
	1.060,00

	8/6/2009
	161,25

	8/6/2009
	672,50

	5/6/2009
	4.797,58

	19/6/2009
	27.755,70

	13/7/2009
	388,00

	24/8/2009
	3.376,00

	24/8/2009
	3.376,00

	17/9/2009
	3.700,00

	22/10/2009
	10.100,00

	12/11/2009
	2.389,86

	2/12/2009
	1.835,00

	11/12/2009
	16.670,98

	30/12/2009
	4.643,73

9.2. informar ao Município de Uberaba/MG que a liquidação tempestiva do débito atualizado monetariamente saneará o processo e permitirá que suas contas sejam julgadas regulares com ressalva, dando-lhe quitação, nos termos do § 4º do art. 202 do RITCU, ao passo que a ausência desse pagamento tempestivo levará ao julgamento pela irregularidade de suas contas, com imputação de débito a ser atualizado monetariamente e acrescido de juros de mora, nos termos do art. 19 da Lei 8.443/1992; e
9.3. autorizar, caso requerido, nos termos do art. 26 da Lei 8.443/1992, o parcelamento da dívida indicada no subitem 9.1 acima em até 36 (trinta e seis) parcelas mensais e sucessivas, atualizadas monetariamente, esclarecendo ao responsável que a falta de pagamento de qualquer parcela importará no vencimento antecipado do saldo devedor, sem prejuízo das demais medidas legais.

Tomada de contas especial instaurada em razão da não comprovação da regular aplicação dos recursos pelo Fundo Nacional de Assistência Social para a execução dos programas Proteção Social Básica e Proteção Social Especial, no exercício de 2009.

Primeira Câmara

Prefeitura Municipal de Uberaba/MG

3. Interessados/Responsáveis:
3.1. Interessado: Secretaria Especial do Desenvolvimento Social
3.2. Responsáveis: Prefeitura Municipal de Uberaba/MG (18.428.839/0001-90) e Anderson Adauto Pereira (XXX.069.066-XX)

13.1. Ministros presentes: Jorge Oliveira (na Presidência) e Benjamin Zymler (Relator).
13.2. Ministros-Substitutos convocados: Augusto Sherman Cavalcanti e Weder de Oliveira.

BENJAMIN ZYMLER

Adoto como relatório, com alguns ajustes de forma, a instrução elaborada no âmbito da Secretaria de Controle Externo de Tomada de Contas Especial (SecexTCE) , inserta à peça 78:
"INTRODUÇÃO
Cuidam os autos de tomada de contas especial instaurada pela Secretaria Especial do Desenvolvimento Social em desfavor de Anderson Adauto Pereira (XXX.069.066-XX) , em razão da não comprovação da regular aplicação dos recursos repassados pela União ao município de Uberaba/MG por meio do Fundo Nacional de Assistência Social, na modalidade fundo a fundo, para a execução dos programas Proteção Social Básica (PSB) e Proteção Social Especial (PSE) , no exercício de 2009.
HISTÓRICO
Em 22/4/2019, com fundamento na IN/TCU 71/2012, alterada pela IN/TCU 76/2016 e DN/TCU 155/2016, o dirigente da Secretaria Especial do Desenvolvimento Social autorizou a instauração da tomada de contas especial (peça 26) . O processo foi registrado no sistema e-TCE com o número 2759/2019.
Os recursos repassados pelo Fundo Nacional de Assistência Social ao município de Uberaba/MG, no exercício de 2009, na modalidade fundo a fundo, conforme Demonstrativo de Parcelas Pagas (peça 3) .
O fundamento para a instauração da tomada de contas especial, conforme consignado na matriz de responsabilização elaborada pelo tomador de contas, foi a constatação da seguinte irregularidade: 
'Não comprovação da boa e regular aplicação dos recursos federais repassados à Prefeitura Municipal de Uberaba - MG, em face da impugnação de despesas dos valores transferidos, no âmbito do PSB/PSE-2009, no exercício de 2009, cujo prazo encerrou-se em 1/3/2010.'
O responsável arrolado na fase interna foi devidamente comunicado e, diante da ausência de justificativas suficientes para elidir a irregularidade e da não devolução dos recursos, instaurou-se a tomada de contas especial.
No relatório (peça 36) , o tomador de contas concluiu que o prejuízo importaria no valor original de R$ 89.832,25, imputando-se a responsabilidade a Anderson Adauto Pereira, ex-prefeito municipal, no período de 1/1/2009 a 31/12/2012, na condição de gestor dos recursos. 
Em 17/9/2020, a Controladoria-Geral da União emitiu o relatório de auditoria (peça 39) , em concordância com o relatório do tomador de contas. O certificado de auditoria e o parecer do dirigente do órgão de controle interno concluíram pela irregularidade das presentes contas (peças 40 e 41) .
Em 28/9/2020, o ministro responsável pela área atestou haver tomado conhecimento das conclusões contidas no relatório e certificado de auditoria, bem como do parecer conclusivo do dirigente do órgão de controle interno, manifestando-se pela irregularidade das contas, e determinou o encaminhamento do processo ao Tribunal de Contas da União (peça 42) .
Na instrução inicial (peça 45) , após análise dos autos, entendeu-se cabível realizar diligência à Secretaria Especial do Desenvolvimento Social para que encaminhasse cópia da documentação comprobatória da irregularidade de desvio de finalidade na realização de despesas realizadas com recursos do PSB/PSE 2009, pela Prefeitura de Uberaba/MG, tais como notas de empenho, notas fiscais e relação e pagamentos, conforme indicado na Nota Técnica 3.744/2018.
 Por meio do Ofício 1.642/2020-TCU/Seproc, de 25/1/2022 (peça 48) , efetuou-se a diligência proposta. Em resposta, foi encaminhado o Ofício 345/2022/SEDS/MC (peça 50) , informando o encaminhamento da documentação solicitada (peça 54) , que será objeto de análise na instrução anterior (peça 57) .
 Na instrução anterior (peça 57) , analisando-se os documentos nos autos, concluiu-se pela necessidade de realização de citação e audiência para as seguintes irregularidades: 
Irregularidade 1: aplicação de recursos federais em finalidade diversa daquela previamente pactuada, sem autorização prévia do órgão repassador, em benefício do ente federado.
Evidências da irregularidade: documentos técnicos presentes nas peças 14, 25 e 29.
Normas infringidas: art 37, caput, c/c o art. 70, da Constituição da República Federativa do Brasil, art. 93 do Decreto-lei 200/1967, art. 66 do Decreto 93.872/1986. Indicar norma específica do PSB/PSE-2009.
Débitos relacionados ao responsável Município de Uberaba/MG:
	Data de ocorrência
	Valor histórico (R$) 

	3/2/2009
	529,00

	3/2/2009
	189,00

	9/3/2009
	1.726,00

	13/3/2009
	655,96

	13/3/2009
	655,96

	21/5/2009
	1.648,00

	22/5/2009
	1.060,00

	8/6/2009
	161,25

	8/6/2009
	672,50

	5/6/2009
	4.797,58

	19/6/2009
	27.755,70

	13/7/2009
	388,00

	24/8/2009
	3.376,00

	24/8/2009
	3.376,00

	17/9/2009
	3.700,00

	22/10/2009
	10.100,00

	23/10/2009
	160,00

	12/11/2009
	2.389,86

	2/12/2009
	1.835,00

	11/12/2009
	16.670,98

	30/12/2009
	4.643,73

Cofre credor: Fundo Nacional de Assistência Social.
Responsável: Município de Uberaba/MG.
Conduta: beneficiar-se indevidamente de recursos federais para realização de ações específicas, no âmbito do instrumento em questão, cuja finalidade foi desvirtuada em prol do ente federado.
Nexo de causalidade: o benefício indevido dos recursos federais resultou no desvio de finalidade na aplicação dos recursos do instrumento.
Culpabilidade: não há excludentes de ilicitude, de culpabilidade e de punibilidade; é razoável supor que o administrador responsável pela pessoa jurídica tinha consciência da ilicitude de sua conduta; era exigível conduta diversa da praticada, qual seja, utilizar por meio dos seus gestores os recursos financeiros disponíveis na finalidade específica para a qual foram destinados. 
 Encaminhamento: citação.
Irregularidade 2: aplicação de recursos federais em finalidade diversa daquela previamente pactuada, sem autorização prévia do órgão repassador, em benefício do ente federado.
Evidências da irregularidade: documentos técnicos presentes nas peças 16 e 25.
Normas infringidas: art 37, caput, c/c o art. 70, da Constituição da República Federativa do Brasil, art. 93 do Decreto-lei 200/1967, art. 66 do Decreto 93.872/1986. 
Responsável: Anderson Adauto Pereira.
Conduta: aplicar recursos federais transferidos em finalidade diversa daquela previamente pactuada no âmbito do instrumento em questão, sem autorização prévia do órgão repassador.
Nexo de causalidade: a conduta descrita permitiu a realização de despesas incompatíveis com a finalidade pactuada no plano de trabalho do instrumento em questão, o que acarreta para o gestor julgamento das contas pela irregularidade e aplicação de multa.
Culpabilidade: não há excludentes de ilicitude, de culpabilidade e de punibilidade; é razoável supor que o responsável tinha consciência da ilicitude de sua conduta; era exigível conduta diversa da praticada, qual seja, aplicar os recursos que lhe foram confiados por intermédio do instrumento em questão exclusivamente nas ações previstas no objeto pactuado. 
 Encaminhamento: audiência.
 Apesar de o tomador de contas não haver incluído Prefeitura Municipal de Uberaba/MG como responsável neste processo, após análise realizada sobre a documentação acostada aos autos, conclui-se que sua responsabilidade deve ser incluída, uma vez que se beneficiou da realização de despesas com desvio de finalidade.
 Em cumprimento ao pronunciamento da unidade (peça 59) , foram efetuadas a citação e audiência dos responsáveis, nos moldes adiante:
 Prefeitura Municipal de Uberaba/MG:
	Comunicação: Ofício 28.081/2022 - Seproc (peça 64) 
Data da Expedição: 1/8/2022
Data da Ciência: 4/8/2022 (peça 65) 
Nome Recebedor: Sandra Maria Silva
Observação: Ofício enviado para o endereço do responsável, conforme pesquisa na base de dados no sistema da Receita Federal, custodiada pelo TCU (peça 62) .
Fim do prazo para a defesa: 19/8/2022
	
 Anderson Adauto Pereira:
	Comunicação: Ofício 28.083/2022 - Seproc (peça 63) 
Data da Expedição: 1/8/2022
Data da Ciência: 5/8/2022 (peça 66) 
Nome Recebedor: Eli P. Goulart
Observação: Ofício enviado para o endereço do responsável, conforme pesquisa na base de dados no sistema da Receita Federal, custodiada pelo TCU (peça 62) .
Fim do prazo para a defesa: 20/8/2022
	
 Conforme Despacho de Conclusão das Comunicações Processuais (peça 75) , as providências inerentes às comunicações processuais foram concluídas. 
 Transcorrido o prazo regimental, o responsável Anderson Adauto Pereira e a Prefeitura Municipal de Uberaba/MG apresentaram, respectivamente, razões de justificativa (peça 74) e alegações de defesa (peça 69) , que serão analisadas na seção 'Exame Técnico'.
ANÁLISE DOS PRESSUPOSTOS DE PROCEDIBILIDADE DA IN/TCU 71/2012
Avaliação da ocorrência de prescrição
 No âmbito do TCU, a prescrição é regulada por meio da Resolução TCU 344, de 11 de outubro de 2022. Sobre o prazo, a resolução estabelece:
'Art. 2º Prescrevem em cinco anos as pretensões punitiva e de ressarcimento, contados do termo inicial indicado no artigo 4°. (...) '
O termo inicial se dá:
'Art. 4° O prazo de prescrição será contado:
I - da data em que as contas deveriam ter sido prestadas, no caso de omissão de prestação de contas;
II - da data da apresentação da prestação de contas ao órgão competente para a sua análise inicial;
III - do recebimento da denúncia ou da representação pelo Tribunal ou pelos órgãos de controle interno, quanto às apurações decorrentes de processos dessa natureza;
IV - da data do conhecimento da irregularidade ou do dano, quando constatados em fiscalização realizada pelo Tribunal ou pelos órgãos de controle interno;
V - do dia em que tiver cessado a permanência ou a continuidade, no caso de irregularidade permanente ou continuada.'
A interrupção da prescrição é regulada da seguinte forma:
'Art. 5º A prescrição se interrompe:
I - pela notificação, oitiva, citação ou audiência do responsável, inclusive por edital; 
II - por qualquer ato inequívoco de apuração do fato;
III - por qualquer ato inequívoco de tentativa de solução conciliatória; 
IV - pela decisão condenatória recorrível.
§ 1° A prescrição pode se interromper mais de uma vez por causa que, por sua natureza, seja repetível no curso do processo.
§ 2° Interrompida a prescrição, começa a correr novo prazo a partir do ato interruptivo.
§ 3º Não interrompem a prescrição o pedido e concessão de vista dos autos, emissão de certidões, prestação de informações, juntada de procuração ou subestabelecimento e outros atos de instrução processual de mero seguimento do curso das apurações.'
19.	 No caso concreto, considerando as disposições acima descritas, temos os seguintes eventos processuais:
datas das práticas dos atos (termo inicial para contagem dos prazos prescricionais) : data em que ocorreu a prestação de contas, qual seja, 30/6/2010 (peça 4) ;
emissão da Nota Informativa 1.094, de 14/4/2012 (peça 14) , contendo análise da prestação de contas;
envio do Ofício 155/2015, de 27/11/2015 (peça 16) , informando a remessa de documentos pela Prefeitura de Uberaba/MG;
emissão da Nota Técnica 1.796/2018, de 22/3/2018 (peça 18) , sugerindo estorno da aprovação da prestação de contas;
emissão da Nota Técnica 3.744/2018, de 7/6/2018 (peça 20) , apontando a realização e despesas com desvio de finalidade;
emissão do Relatório de TCE 19/2019, de 23/8/2019 (peça 36) ;
autuação da TCE no TCU, em 28/9/2020;
autorização da diligência proposta, ocorrida em 25/1/2022 (peça 47) ; e
determinação da realização de citação e audiência pela autoridade competente, conforme Despacho de 2/6/2022 (peça 60) .
20.	 Analisando-se a sequência de eventos processuais enumerados no item anterior, os quais teriam o condão de interromper a prescrição da ação punitiva desta Corte no entender do STF, observa-se que não teria transcorrido o prazo prescricional de 5 (cinco) anos entre cada evento processual e o seguinte. Também não ocorreu a prescrição intercorrente. Portanto, não teria ocorrido a prescrição da pretensão sancionatória e ressarcitória a cargo do TCU.
Avaliação de Viabilidade do Exercício do Contraditório e Ampla Defesa
 Verifica-se que não houve o transcurso de mais de dez anos desde o fato gerador sem que tenha havido a notificação dos responsáveis pela autoridade administrativa federal competente (art. 6º, inciso II, c/c art. 19 da IN/TCU 71/2012, modificada pela IN/TCU 76/2016) , uma vez que o fato gerador da irregularidade sancionada ocorreu em 30/12/2009, e os responsáveis foram notificados sobre as irregularidades pela autoridade administrativa competente conforme segue:
Prefeitura Municipal de Uberaba/MG, excepcionalmente, não houve notificação. No entanto, tal fato não caracteriza prejuízo ao direito de defesa, uma vez que a documentação referente à execução das despesas se encontra nos autos do presente processo.
Anderson Adauto Pereira, por meio do edital acostado à peça 24, publicado em 8/1/2019.
Valor de Constituição da TCE 	
 Verifica-se, ainda, que o valor atualizado do débito apurado (sem juros) , em 1/1/2017, é de R$ 138.864,66, portanto, superior ao limite mínimo de R$ 100.000,00, na forma estabelecida conforme os arts. 6º, inciso I, e 19 da IN/TCU 71/2012, modificada pela IN/TCU 76/2016. 
OUTROS PROCESSOS/DÉBITOS NOS SISTEMAS DO TCU COM OS MESMOS RESPONSÁVEIS
 Informa-se que foram encontrados processos no Tribunal com os mesmos responsáveis:
	Responsável
	Processo

	Anderson Adauto Pereira
	Processo 007.371/2004-3 (RL, encerrado) , Processo 009.577/2004-7 (TC, encerrado) , Processo 013.745/2005-9 (TC, encerrado) , Processo 300.184/1998-0 (REPR, encerrado) , Processo 016.521/2005-0 (TC, encerrado) , Processo 006.651/2012-7 (RA, encerrado) , Processo 042.854/2021-0 [TCE, aberto, TCE instaurada pela Secretaria Especial do Desenvolvimento Social em razão da não comprovação da regular aplicação dos recursos repassados pela União para atendimento ao PSB/PSE - 2006) , Processo 042.904/2021-8 (TCE, aberto, TCE instaurada pela Secretaria Especial do Desenvolvimento Social em razão da não comprovação da regular aplicação dos recursos repassados pela União, para atendimento ao PSB/PSE, Processo 042.870/2021-6 (TCE, aberto, TCE instaurada pela Secretaria Especial do Desenvolvimento Social em razão da não comprovação da regular aplicação dos recursos repassados pela União para atendimento ao Programa de Atenção Integral à Família - PAIF  2004) 

 Informa-se que foram encontrados débitos imputáveis aos responsáveis no banco de débitos existente no sistema e-TCE:
	Responsável
	Débito inferior

	Anderson Adauto Pereira
	2273/2022 (R$ 7.537,50) - Dano inferior ao limite de instauração da TCE cadastrado
1151/2021 (R$ 30.482,19) - Dano inferior ao limite de instauração da TCE cadastrado

 A tomada de contas especial está, assim, devidamente constituída e em condição de ser instruída.
EXAME TÉCNICO
Da defesa da Prefeitura Municipal de Uberaba/MG
 O responsável Prefeitura Municipal de Uberaba/MG apresentou defesa, que passa a ser analisada em seguida:
Argumento 1 (peça 69, p. 2-5) : da regularidade da prestação de contas do Município de Uberaba
 Relata que este Tribunal entendeu que determinadas despesas realizadas teriam sido desviadas das finalidades previstas nos programas Proteção Social Básica (PSB) e Proteção Social Especial (PSE) , no exercício de 2009.
 Prossegue argumentando que é fato que a análise detalhada dependeria de verificação contábil das despesas, programa executado e, sobretudo, de documentos comprobatórios, a fim de se observar se o recurso foi ou não utilizado de acordo com as normas do que foi proposto e se ocorreu ou não desvio de finalidade.
 Todavia, considerando o transcurso do prazo e as mudanças de gestão, destaca que as informações obtidas pela Secretaria de Desenvolvimento Social (SEDS) são as possíveis de serem encaminhadas. 
 Da detida análise dos documentos acostados a esta tomada de contas, especificadamente em relação aos documentos discriminados no detalhamento do débito, com datas de ocorrência entre 3 de fevereiro de 2009 e 30 de dezembro de 2009, fica patente que a Prefeitura Municipal de Uberaba não cometeu qualquer 'impropriedade/irregularidade' na utilização dos recursos advindos do Fundo Nacional de Assistência Social.
 Discorre que a conclusão do Relatório do Tomador de Contas Especial (Relatório de TCE 19/2019) foi de que 'constatou-se impropriedades/irregularidades na execução do programa PAIF no exercício de 2009, o que gerou o pedido de estorno da aprovação do valor repassado ao município'. Entretanto, quando se realiza a análise dos fins do Programa de Atenção Integral à Família (PAIF) e as despesas questionadas pelo Tribunal de Contas da União, fica evidenciado o equívoco. 
 Narra que o Programa de Atenção Integral à Família - PAIF tem como conceito ofertar ações socioassistenciais de prestação continuada, por meio do trabalho social com famílias em situação de vulnerabilidade social, com o objetivo de prevenir o rompimento dos vínculos familiares e a violência no âmbito de suas relações, garantido o direito à convivência familiar e comunitária. 
 O Programa de Atenção Integral à Família - PAIF é uma atribuição exclusiva do poder público e é desenvolvido necessariamente no Centro de Referência de Assistência Social - CRAS. Este serviço disponibiliza para o cidadão serviços como entrevista, visita domiciliar, grupos de família atendimento particularizado, atendimento particularizado domiciliar, reuniões de planejamento participativa, palestras, campanhas socioeducativas, eventos comunitários e encaminhamento, com acompanhamento, para benefícios e serviços socioassistenciais ou para as demais políticas setoriais.
 Sendo assim, as notas fiscais de despesas discriminadas no período epigrafado respeitaram ao preceituado pelo PAIF e se constituem em documentos regulares para prestação de contas, não caracterizando qualquer desvio de finalidade ao que fora previamente ajustado.
 Ressalta que o Município de Uberaba sempre respeitou as normas da Lei 8.742/1993, Lei Orgânica da Assistência Social - LOAS, bem como, a Portaria MDS 625/2010, que dispõe sobre a forma de repasse dos recursos na modalidade fundo a fundo da parceira do cofinanciamento federal dos serviços de ação continuada da assistência social e sua prestação de contas, por meio do SUAS Web no âmbito do Sistema Único de Assistência Social.
Análise do argumento 1
 Anexou-se aos autos (peça 76) o Guia Rápido de Orientações, que tem como objeto orientar as gestões dos municípios nos assuntos relacionados à gestão orçamentária e financeira no âmbito do SUAS.
 A tabela à p. 9-13 elenca as classes de despesas e os tipos de despesas, fornecendo orientações acerca da execução das despesas.
 Destaca-se, ainda, a ausência de previsão para a aquisição de bens e de materiais permanentes.
 Como suporte das referidas orientações, foi possível verificar que algumas despesas reputadas irregulares poderiam ser custeadas com os recursos repassados pelo FNAS, devendo, portanto, serem excluídas do débito apurado. São elas:
	Data
	Descrição
	Valor (R$) 

	17/4/2009
	Processo 3808/2008, NF 3754 e 3672, referente a despesa com fornecimento de carregador de pilha
	165,80 (razão, peça 54, p. 11; extrato bancário, peça 54, p. 191) 

	30/6/2009
	Processo 1034/2009, NF 3641, referente ao fornecimento de materiais destinados à limpeza do CREAS Vila Paulista
	102,26 (razão, peça 54, p.17; extrato bancário, peça 54, p. 195) 

	6/7/2009
	Processo 894/2009, NF 68986, referente a despesas com aquisição de ferro chato e ferro cantoneira
	347,82 (razão, peça 54, p.17; extrato bancário, peça 54, p. 197) 

	13/7/2009
	Processo 1238/2009, NF  9268, referente ao fornecimento de chapa preta nº 18 para o imóvel onde se encontra instalado o CRAS Abadia
	31,75 (razão, peça 54, p.19; extrato bancário, peça 54, p. 197) 

	12/8/2009
	Processo 1247/2009, NF 69995, referente ao fornecimento de chapa e tubo industrial para imóvel onde funciona o CRAS
	309,60 (razão, peça 54, p.21; extrato bancário, peça 54, p. 201) 

	13/8/2009
	Processo 1342/2009, NF's 2267, 2268 2270, referente ao fornecimento de materiais de copa e cozinha para unidades do CRAS
	1.882,20 (razão, peça 54, p.23; extrato bancário, peça 54, p. 201) 

	3/9/2009
	Processo 1344/2009, NF 13163, referente a despesas com fornecimento de faca de mesa, concha, faca para corte, panela de pressão e bule de café
	342,30 (razão, peça 54, p.25; extrato bancário, peça 54, p. 203) 

	23/10/2009
	Processo 2146/2009, NF 832, referente a despesa com fornecimento de garrafão vazio de polipropileno (peça 30, p. 4peça 31, p. 2) 
	160,00 (razão, peça 54, p.27; extrato bancário, peça 54, p. 205; NL, pela 54, p. 43; NF, peça 54, p. 45) 

	26/10/2009
	Processo 2146/2009, NF 832, referente a despesa com fornecimento de garrafão vazio de polipropileno (peça 30, p. 4, peça 31, p. 2) 
	160,00 (razão, peça 54, p.27; extrato bancário, peça 54, p. 205) 

	Total
	3.501,73

 Desse modo, entende-se que apenas as despesas abaixo apontadas devem sem imputadas ao Município de Uberaba/MG, uma vez que não foram apresentados argumentos aptos a afastá-las:
	Data
	Descrição
	Valor (R$) 

	3/2/2009
	Processo 3723/2008, NF 35199, despesa referente ao fornecimento de armário de aço
	529,00 (razão, peça 54, p. 5; extrato bancário, peça 54, p. 187) 

	3/2/2009
	Processo 3724/2008, NF 35198, despesa referente ao fornecimento de cadeira giratória
	189,00 (, razão, peça 54, p. 5; extrato bancário, peça 54, p. 187) 

	9/3/2009
	TC 8417 - realização do projeto Semana da Mulher Cidadã, dos dias 8 a 16/3/2009 (peça 30, p. 9) 
	1.726,00 (razão, peça 54, p. 9; documento de apresentação do projeto, peça 54, p. 173-183; extrato bancário, peça 54, p. 189; NL peça 54, p. 121) 

	13/3/2009
	Referente à devolução de DOC de exercícios anteriores - empresa EVC empresa de Vendas Coorporativas Ltda, em 27/10/2008
	655,96 (razão, peça 54, p. 9; extrato bancário, peça 54, p. 189) 

	13/3/2009
	Despesa referente à devolução de pagamento relativo ao exercício anterior da empresa EVC
	655,96 (razão, peça 54, p. 9; extrato bancário, peça 54, p. 189) 

	21/5/2009
	Processo 3846/2008, NF 229293, referente ao fornecimento de refrigerador
	1.648,00 (razão, peça 54, p.13; extrato bancário, peça 54, p. 193) 

	22/5/2009
	Processo 3895/2008, NF 754, referente à despesa com aquisição de ventilador 
	1.060,00 (razão, peça 54, p.13; extrato bancário, peça 54, p. 193) 

	8/6/2009
	Processo 3848/2008, NF 31, referente à aquisição de aparelho de DVD
	161,25 (razão, peça 54, p.15; extrato bancário, peça 54, p. 195) 

	8/6/2009
	Processo 3848/2008, NF 34, referente à aquisição de armário de cozinha em aço
	672,50 (razão, peça 54, p.15; extrato bancário, peça 54, p. 195) 

	5/6/2009
	Processo 3893/2008, NF 16686, despesa com aquisição e mesa para computador
	4.797,58 (razão, peça 54, p.15; extrato bancário, peça 54, p. 195) 

	19/6/2009
	Processo 543/2009, NF 183 e 185, referente ao fornecimento de microcomputador, monitor e estabilizador
	27.755,70 (razão, peça 54, p.15; extrato bancário, peça 54, p. 195) 

	13/7/2009
	Processo 1182/2009, NF 233080, referente a despesa com fornecimento de liquidificador a batedeira doméstica
	388,00 (razão, peça 54, p.19; extrato bancário, peça 54, p. 197) 

	24/8/2009
	Processo 335/2009, NF 413, referente a despesas com aquisição de fogões
	3.376,00 (razão, peça 54, p.23; extrato bancário, peça 54, p. 201) 

	24/8/2009
	Processo 1335/2009, NF 413, referente ao fornecimento de fogões convencionais para unidades do CRAS
	3.376,00 (razão, peça 54, p.23; extrato bancário, peça 54, p. 201) 

	17/9/2009
	Processo 1338//2009, NF 836, referente a despesas com aquisição de mesa de cozinha
	3.700,00 (razão, peça 54, p.25; extrato bancário, peça 54, p. 203) 

	22/10/2009
	Processo 2204/2009, NF 7511, referente ao fornecimento de cadeiras plásticas para o CRAS
	10.100,00 (razão, peça 54, p.27; extrato bancário, peça 54, p. 205) 

	12/11/2009
	Processo 2202/2009, NF 17082, referente a despesa com aquisição de cadeira giratória regulável
	2.389,86 (razão, peça 54, p.29; extrato bancário, peça 54, p. 207) 

	2/12/2009
	TC 9513, referente a despesas com o projeto natalino 'Semear a Paz'
	1.835,00 (razão, peça 54, p.29; extrato bancário, peça 54, p. 209) 

	11/12/2009
	Processo 1333/2009, NF 855980 e 859931, referente a aquisição de freezer horizontal e refrigerador vertical, televisor tela plana 29
	16.670,98 (extrato bancário, peça 54, p. 209) 

	30/12/2009
	NF 253, referente a despesa com fornecimento de mesas tipo secretária com 3 gavetas
	4.643,73 (razão, peça 54, p.31; extrato bancário, peça 54, p. 209) 

	Total
	86.330,52

 Ante o exposto, entende-se que as alegações de defesa apresentadas quanto a este item devem ser rejeitadas.
Argumento 2 (peça 69, p. 5) : da prescrição
 Ressalta que a presente tomada de contas especial se refere a recursos repassados pela União ao Município de Uberaba no exercício de 2009, cuja execução sucedeu sob a administração municipal do então prefeito Anderson Adauto, que permaneceu no governo no período de 2005 a 2012. 
 Posteriormente, fora eleito prefeito o Sr. Paulo Piau, que permaneceu responsável pela gestão no interstício compreendido entre 2013 a 2020, sendo que somente em 2021 a então prefeita, Elisa Araújo, iniciou o seu mandato eletivo. 
 Logo, considerando tratar-se de procedimento que remonta 13 (treze) anos atrás, é evidente que se encontra eivado de prescrição, transcendendo o prazo quinquenal para qualquer ação oponível ao Município de Uberaba, atento ao que dispõe o Decreto 20.910/1932: 
'Art. 1º As dívidas passivas da União, dos Estados e dos Municípios, bem assim todo e qualquer direito ou ação contra a Fazenda federal, estadual ou municipal, seja qual for a sua natureza, prescrevem em cinco anos contados da data do ato ou fato do qual se originarem.'
 Alega que a jurisprudência consolidada é nessa exata direção, conforme abaixo transcrito:
'APELAÇÕES - AÇÃO ORDINÁRIA -REJEIÇÃO DA PRESTAÇÃO DE CONTAS - CONVÊNIO FIRMADO HÁ 15 ANOS - MUNICÍPIO DE OURO PRETO - ESTADO DE MINAS GERAIS - PRESCRIÇÃO - INSCRIÇÃO DO MUNICÍPIO NO SIAFI E DEVOLUÇÃO DO RECURSO REPASSADO - IMPOSSIBILIDADE - CONDENAÇÃO AO PAGAMENTO DE HONORÁRIOS - CABIMENTO - APLICAÇÃO DA LEI PROCESSUAL NO TEMPO - CRITÉRIO DE FIXAÇÃO - PRINCÍPIO DA NÃO SURPRESA - PRIMEIRO RECURSO PARCIALMENTE PROVIDO - PREJUDICADO O SEGUNDO. 
1. Uma vez que o Estado permaneceu inerte por quase quinze anos, tem-se que sua pretensão de rever a contas se encontra fulminada pela prescrição, o que, consequentemente, impede a inscrição do município no cadastro do SIAFI e a devolução dos valores repassados pelo convênio. 2. (...) . 3. Primeiro recurso parcialmente provido. 4. Segundo recurso prejudicado.' (Apelação Cível 1.0024.13.256468-3/003, Rel. Des. Raimundo Messias Júnior, 2ª CÂMARA CÍVEL, DJe 16/03/2018) 
46. Corroborando esse entendimento, cita a Súmula 615, do STJ, que prevê que 'não pode ocorrer ou permanecer a inscrição do município em cadastros restritivos fundada em irregularidades na gestão anterior quando, na gestão sucessora, são tomadas as providências cabíveis à reparação dos danos eventualmente cometidos'.
Análise
 Conforme análise já efetuada na seção 'Avaliação da ocorrência de prescrição', itens 18-20 desta instrução, observa-se que a sequência de eventos processuais ali enumerados, os quais teriam o condão de interromper a prescrição da ação punitiva desta Corte no entender do STF, apontam que não teria transcorrido o prazo prescricional de 5 (cinco) anos entre cada evento processual e o seguinte. Também não ocorreu a prescrição intercorrente. Portanto, não teria ocorrido a prescrição da pretensão sancionatória e ressarcitória a cargo do TCU.
 Assim sendo, entende-se que as alegações de defesa apresentadas quanto a este ponto não devem ser acolhidas.
Pedido 1 (peça 69, p. 6) 
 Requer seja declarada a prescrição incidente sobre o objeto da tomada de contas especial Processo 033.931/2020-8, devendo a União se abster de exigir qualquer valor a esse título, bem assim para que se abstenha de incluir o Município de Uberaba no Cadastro Informativo de Créditos não Quitados do Setor Público Federal - CADIN.
Análise
 Conforme análise efetuada nos itens 18-20 e 47-48 desta instrução, não ocorreu a prescrição da pretensão punitiva e sancionatória a cargo deste Tribunal, razão pela qual o pedido deve ser denegado.
 Quanto à inscrição no Cadin, destaca-se que é feita pelo órgão repassador dos recursos, e não pelo TCU.
Pedido 2
 Requer que as notas fiscais constantes do relatório deste TCU, referentes ao período de 3/2/2009 a 30/12/2009, sejam consideradas documentos hábeis à comprovação das despesas, e pugna pelo acatamento das presentes alegações de defesa e, conseguintemente, pela regular aprovação da prestação de contas.
Análise
 Embora as notas fiscais sejam documentos hábeis a comprovar as despesas realizadas, vale repisar que a irregularidade imputada à Prefeitura Municipal de Uberaba/MG foi a 'aplicação de recursos federais em finalidade diversa daquela previamente pactuada, sem autorização prévia do órgão repassador, em benefício do ente federado'.
 Na instrução anterior (peça 57) , as despesas impugnadas e a documentação que evidencia a irregularidade estão indicadas nas tabelas do item 16 da referida instrução.
 Conforme jurisprudência deste Tribunal, tratando-se de débito decorrente de desvio de finalidade, cabe ao ente federado obrigação de recompor, com recursos próprios, os valores gastos indevidamente (v. Acórdão 1072/2017-TCU-Plenário, rel. Ministro Bruno Dantas) . 
 No caso em tela, as despesas irregulares foram realizadas em benefício da municipalidade, na linha do que determina a Decisão Normativa TCU 57/2004, cabendo ao ente federado a obrigação de recompor, com recursos próprios, os valores gastos indevidamente, atualizados monetariamente, ao órgão ou entidade repassadora dos recursos.
 Assim sendo, o pedido deve ser denegado.
 Da análise procedida acima, verifica-se que os argumentos de defesa não foram suficientes para elidir a irregularidade pela qual está sendo responsabilizado, de forma que devem ser rejeitados.
Das razões de justificativa apresentadas pelo responsável Anderson Adauto Pereira
Argumento 1 (peça 74, p. 1-5) : da regularidade da aplicação dos recursos
 Relata que, da análise dos documentos acostados a esta tomada de contas, fica claro que a Prefeitura Municipal de Uberaba não cometeu qualquer irregularidade na utilização dos recursos advindos do Fundo Nacional de Assistência Social.
 Discorre que a conclusão do Relatório do Tomador de Contas Especial (Relatório de TCE 19/2019) foi de que 'constatou-se impropriedades/irregularidades na execução do programa PAIF no exercício de 2009, o que gerou o pedido de estorno da aprovação do valor repassado ao município'". Entretanto, quando se realiza a análise dos fins do Programa de Atenção Integral à Família (PAIF) e as despesas questionadas pelo Tribunal de Contas da União, fica evidenciado, especificadamente em relação aos documentos discriminados no detalhamento do débito, com datas de ocorrência entre 3 de fevereiro de 2009 a 30 de dezembro de 2009, que a Prefeitura Municipal de Uberaba não cometeu qualquer 'impropriedade/irregularidade' na utilização dos recursos advindos do Fundo Nacional de Assistência Social.
 Assinala que a conclusão do Relatório do Tomador de Contas Especial (Relatório de TCE 19/2019) foi de que 'constatou-se impropriedades/irregularidades na execução do programa PAIF no exercício de 2009, o que gerou o pedido de estorno da aprovação do valor repassado ao município'. Entretanto, quando se realiza a análise dos fins do Programa de Atenção Integral à Família (PAIF) e as despesas questionadas pelo Tribunal de Contas da União fica evidenciado o fato de que não houve irregularidade ou impropriedade. 
 Narra que o Programa de Atenção Integral à Família - PAIF tem como conceito ofertar ações socioassistenciais de prestação continuada, por meio do trabalho social com famílias em situação de vulnerabilidade social, com o objetivo de prevenir o rompimento dos vínculos familiares e a violência no âmbito de suas relações, garantido o direito à convivência familiar e comunitária. 
 Informa que, por meio do Decreto 5.085/2004, o PAIF tornou-se 'ação continuada da assistência social', sendo sua oferta obrigatória e exclusiva nos Centros de Referência de Assistência Social - CRAS.
 Afirma que as despesas foram empregadas de acordo com os objetivos e finalidades do PAIF/CRAS, e, por conseguinte, não existe qualquer irregularidade.
Análise
 Conforme análise efetuada referente ao argumento 1 apresentado pelo Município de Uberaba/MG (v. itens 36-41 desta instrução) , cuja defesa é semelhante à apresentada pelo Sr. Anderson Adauto Pereira, entende-se que as razões de justificativa apresentadas quanto a este item não merecem ser acolhidas.
Argumento 2 (peça 74, p. 5-6) : da prescrição da pretensão de rever as contas
 Argumenta que a presente tomada de contas especial refere-se a recursos repassados pela União ao Município de Uberaba no exercício de 2009. Logo, uma vez que se trata de procedimento que remete a fatos supostamente ocorridos 13 (treze) anos atrás, é evidente que se encontra prescrita a pretensão de rever as contas. Inclusive, neste sentido dispõe o inciso II do art. 6º da Instrução Normativa TCU 71/2012: 
'Art. 6º Salvo determinação em contrário do Tribunal de Contas da União, fica dispensada a instauração da tomada de contas especial, nas seguintes hipóteses: 
I - o valor do débito for inferior a R$ 100.000,00, considerando o modo de referenciação disposto no § 3º deste artigo (NR) (Instrução Normativa no 76, de 23/11/2016, DOU de 12/12/2016) ;
II - houver transcorrido prazo superior a dez anos entre a data provável de ocorrência do dano e a primeira notificação dos responsáveis pela autoridade administrativa competente;'
Análise
 Conforme análise já efetuada na seção 'Avaliação da ocorrência de prescrição', itens 18-20 desta instrução, observa-se que a sequência de eventos processuais ali enumerados, os quais teriam o condão de interromper a prescrição da ação punitiva desta Corte no entender do STF, apontam que não teria transcorrido o prazo prescricional de 5 (cinco) anos entre cada evento processual e o seguinte. Também não ocorreu a prescrição intercorrente. Portanto, não teria ocorrido a prescrição da pretensão sancionatória e ressarcitória a cargo do TCU.
 Assim sendo, entende-se que as razões de justificativa apresentadas quanto a este ponto não devem ser acolhidas.
Argumento 3 (peça 74, p. 5) : da ausência de dolo ou má-fé
 Alega a ausência de dolo, de má-fé e a presença de boa-fé na conduta do ex-prefeito Anderson Adauto Pereira, uma vez que todos os recursos foram empregados em benefício do Município de Uberaba/MG e de sua população.
Análise
 Conforme jurisprudência deste Tribunal, a imputação das sanções dos arts. 57 e 58 da Lei 8.443/1992, assim como de débito, exige apenas a verificação da ocorrência de culpa em qualquer uma de suas modalidades, independendo da ocorrência de conduta dolosa ou má-fé por parte do agente causador do dano (v. Acórdão 1427/2015-TCU-Plenário, rel. Ministro Augusto Nardes, e 243/2010-Plenário, rel. Ministro Aroldo Cedraz) .
 Entende-se, portanto, que as razões de justificativa apresentadas quanto a este ponto não devem ser acolhidas.
Pedido 
 Requer sejam aprovadas as contas do Sr. Anderson Adauto Pereira, sendo declarada a prescrição da pretensão punitiva e a ausência de dolo e má-fé.
Análise
 Conforme análise feita acima, a responsabilização perante o TCU independe de conduta dolosa ou má-fé por parte do agente, bastando que tenha agido com culpa (negligência, imprudência ou imperícia) .
 De acordo com a análise já efetuada na seção 'Avaliação da ocorrência de prescrição', não há que se falar em prescrição das pretensões punitiva e ressarcitória a cargo deste Tribunal.
 Assim sendo, ante a ausência de apresentação de razões de justificativa aptas a ilidir a irregularidade apontada, entende-se que não há como aprovar as contas do responsável, devendo os pedidos serem denegados.
Dolo ou Erro Grosseiro no TCU (art. 28 da LINDB) 
 Cumpre avaliar, por fim, a caracterização do dolo ou erro grosseiro, no caso concreto, tendo em vista a diretriz constante do art. 28 do Decreto-lei 4.657/1942 (Lei de Introdução à Normas do Direito Brasileiro - LINDB) acerca da responsabilização de agentes públicos no âmbito da atividade controladora do Estado. Desde a entrada em vigor da Lei 13.655/2018 (que inseriu os arts. 20 ao 30 ao texto da LINDB) , essa análise vem sendo incorporada cada vez mais aos acórdãos do TCU, com vistas a aprimorar a individualização das condutas e robustecer as decisões que aplicam sanções aos responsáveis. 
 Acerca da jurisprudência que vem se firmado sobre o tema, as decisões até o momento proferidas parecem se inclinar majoritariamente para a equiparação conceitual do 'erro grosseiro' à 'culpa grave'. Para fins do exercício do poder sancionatório do TCU, tem-se considerado como erro grosseiro o que resulta de grave inobservância do dever de cuidado e zelo com a coisa pública (Acórdão 2391/2018-TCU-Plenário, Relator: Benjamin Zymler, Acórdão 2924/2018-TCU-Plenário, Relator: José Múcio Monteiro, Acórdão 11762/2018-TCU-Segunda Câmara, Relator: Marcos Bemquerer, e Acórdãos 957/2019, 1.264/2019 e 1.689/2019, todos do Plenário, Relator Augusto Nardes) . 
 Quanto ao alcance da expressão 'erro grosseiro', o Ministro Antônio Anastasia defende que o correto seria considerar 'o erro grosseiro como culpa grave, mas mantendo o referencial do homem médio' (Acórdão 2012/2022-TCU-Segunda Câmara) . Desse modo, incorre em erro grosseiro o gestor que falha gravemente nas circunstâncias em que não falharia aquele que emprega um nível de diligência normal no desempenho de suas funções, considerando os obstáculos e dificuldades reais que se apresentavam à época da prática do ato impugnado (art. 22 da LINDB) . 
 No caso em tela, a irregularidade 'aplicação de recursos federais em finalidade diversa daquela previamente pactuada, sem autorização prévia do órgão repassador, em benefício do ente federado' configura violação não só às regras legais previstas no art. 37, caput, c/c o art. 70, da Constituição da República Federativa do Brasil, art. 93 do Decreto-lei 200/1967, art. 66 do Decreto 93.872/1986, mas também a princípios basilares da Administração Pública, tais como legalidade e eficiência. Depreende-se, portanto, que a conduta do responsável se distanciou daquela que seria esperada de um administrador médio, a revelar grave inobservância no dever de cuidado no trato com a coisa pública, em um claro exemplo de erro grosseiro a que alude o art. 28 da LINDB (Acórdão 1689/2019-TCU-Plenário, Relator Min. Augusto Nardes; Acórdão 2924/2018-TCU-Plenário, Relator Min. José Mucio Monteiro; Acórdão 2391/2018-TCU-Plenário, Relator Min. Benjamin Zymler) . 
CONCLUSÃO
 Em face da análise promovida na seção 'Exame Técnico', propõe-se rejeitar as alegações de defesa de Prefeitura Municipal de Uberaba/MG, uma vez que não foram suficientes para sanar as irregularidades a ela atribuídas e nem afastar o débito apurado, bem como as razões de justificativa apresentadas pelo Sr. Anderson Adauto Pereira. Ademais, inexistem nos autos elementos que demonstrem a boa-fé do Sr. Anderson Adauto Pereira ou a ocorrência de outras excludentes de culpabilidade.
 Verifica-se, também, que não houve a prescrição das pretensões punitiva e ressarcitória, conforme análise realizada.
 Tendo em vista que não constam dos autos elementos que permitam reconhecer a boa-fé do responsável Anderson Adauto Pereira, sugere-se que as suas contas sejam julgadas irregulares, nos termos do art. 202, § 6º, do Regimento Interno do TCU, condenando-o ao pagamento da multa prevista no art. 58, inciso I, da Lei 8.443/1992 c/c o art. 268 do Regimento Interno do TCU.
 Em função da presunção da boa-fé que milita em favor do ente público, aplica-se o disposto no art. 202, § 3º, do Regimento Interno/TCU, abrindo-se novo e improrrogável prazo para o recolhimento do débito. Nessa linha, estão as inteligências dos Acórdão 1286/2015-TCU-Segunda Câmara, rel. Raimundo Carreiro, e 4.744/2010-1ª Câmara, rel. Augusto Nardes.
 Com relação ao responsável Anderson Adauto Pereira, deixa-se de propor o julgamento de suas contas nesta oportunidade, para evitar descompasso com a contas do Município de Uberaba/MG, postergando-a para quando do retorno destes autos, após o transcurso do prazo para concedido ao referido ente municipal para recolher a importância devida.
PROPOSTA DE ENCAMINHAMENTO
 Diante do exposto, submetemos os autos à consideração superior, propondo ao Tribunal:
fixar novo e improrrogável prazo de 15 (quinze) dias, a contar da notificação, com fundamento no art. 12, §§ 1º e 2º, da Lei 8.443/1992 e art. 202, §§ 3º, 4º e 5º, do Regimento Interno do TCU, para que o Município de Uberaba/MG efetue e comprove, perante este Tribunal, o recolhimento das quantias abaixo discriminadas aos cofres do Fundo Nacional de Assistência Social, atualizadas monetariamente até a data do efetivo recolhimento, na forma prevista na legislação em vigor:
	Data de ocorrência
	Valor histórico (R$) 

	3/2/2009
	529,00

	3/2/2009
	189,00

	9/3/2009
	1.726,00

	13/3/2009
	655,96

	13/3/2009
	655,96

	21/5/2009
	1.648,00

	22/5/2009
	1.060,00

	8/6/2009
	161,25

	8/6/2009
	672,50

	5/6/2009
	4.797,58

	19/6/2009
	27.755,70

	13/7/2009
	388,00

	24/8/2009
	3.376,00

	24/8/2009
	3.376,00

	17/9/2009
	3.700,00

	22/10/2009
	10.100,00

	12/11/2009
	2.389,86

	2/12/2009
	1.835,00

	11/12/2009
	16.670,98

	30/12/2009
	4.643,73

Valor atualizado do débito (sem juros) em 9/11/2022: R$ 184.890,14 (peça 77) .
informar ao Município de Uberaba/MG que a liquidação tempestiva do débito atualizado monetariamente saneará o processo e permitirá que suas contas sejam julgadas regulares com ressalva, dando-lhe quitação, nos termos do § 4º do art. 202 do Regimento Interno do TCU, ao passo que a ausência desse pagamento tempestivo levará ao julgamento pela irregularidade de suas contas, com imputação de débito a ser atualizado monetariamente e acrescido de juros de mora, nos termos do art. 19 da Lei 8.443/1992;
autorizar, caso requerido, nos termos do art. 26 da Lei 8.443/1992, o parcelamento da dívida indicada na alínea 'b' acima em até 36 (trinta e seis) parcelas mensais e sucessivas, atualizadas monetariamente, esclarecendo ao responsável que a falta de pagamento de qualquer parcela importará no vencimento antecipado do saldo devedor, sem prejuízo das demais medidas legais."
2.	O diretor-substituto e o secretário-substituto da SecexTCE ratificaram a instrução acima (peças 79 e 80) .
3.	O representante do Ministério Público junto ao Tribunal de Contas da União (MP/TCU) , em sua intervenção regimental, acolheu o encaminhamento alvitrado pela unidade técnica (peça 81) .
	É o relatório.

Adrianna Belli Pereira de Souza (OAB/MG 54.000), Mateus Resende Vilela (OAB/MG 192.008) e outros.

Subprocurador-Geral Lucas Rocha Furtado

TOMADA DE CONTAS ESPECIAL. PROGRAMAS PROTEÇÃO SOCIAL BÁSICA E PROTEÇÃO SOCIAL ESPECIAL. EXERCÍCIO DE 2009. NÃO COMPROVAÇÃO DA REGULAR APLICAÇÃO DE PARTE DOS RECURSOS REPASSADOS PELA UNIÃO, POR INTERMÉDIO DO FUNDO NACIONAL DE ASSISTÊNCIA SOCIAL. CITAÇÃO. AUDIÊNCIA. DESVIO DE FINALIDADE. ABERTURA DE NOVO E IMPRORROGÁVEL PRAZO AO ENTE MUNICIPAL PARA RECOLHIMENTO DO DÉBITO. CIÊNCIA.

TOMADA DE CONTAS ESPECIAL (TCE)

Unidade de Auditoria Especializada em Tomada de Contas Especial (AudTCE)

Em exame, processo de tomada de contas especial instaurada pela Secretaria Especial do Desenvolvimento Social em desfavor do sr. Anderson Adauto Pereira, ex-prefeito do Município de Uberaba/MG (gestões 2005-2008 e 2009-2012) , em razão da impugnação de despesas efetuadas com recursos repassados pela União, por intermédio do Fundo Nacional de Assistência Social (FNAS) , no exercício de 2009.
2.	Os valores transferidos ao referido município, na modalidade fundo a fundo, serviriam aos programas Proteção Social Básica (PSB) e Proteção Social Especial (PSE) e totalizaram R$ 1.160.652,60.
3.	Os fundamentos para a instauração da presente tomada de contas especial, conforme registrado pelo tomador de contas, foram o não atendimento das notificações visando a sanar pendências e a não comprovação da boa e regular aplicação de parte dos valores.
4.	O Relatório de Tomada de Contas Especial 19/2019 (peça 36) indicou a ocorrência de dano ao Erário correspondente a R$ 89.832,25, sob a responsabilidade do ex-gestor, a quem coube a gestão dos recursos.
5.	Nesta Corte de Contas, foi promovida a citação do sr. Anderson Adauto Pereira para que apresentasse alegações de defesa em face da aplicação dos recursos em finalidade diversa daquela pactuada, sem autorização prévia do órgão repassador, e em benefício do ente federado.
6.	Foi, ainda, realizada a citação do Município de Uberaba/MG por ter se beneficiado, indevidamente, de recursos federais para realização de ações específicas, no âmbito do instrumento em questão, cuja finalidade foi desvirtuada em prol do ente federado.
7.	Regularmente notificados, os responsáveis ofereceram as alegações constantes das peças 69 e 74.
8.	Em posicionamentos uniformes, a SecexTCE e o MP/TCU entenderam ser possível verificar que algumas despesas reputadas irregulares poderiam ser custeadas com os recursos repassados pelo FNAS, devendo, portanto, serem excluídas do débito apurado (vide tabela transcrita no relatório precedente) . Por outro lado, outras despesas permaneceram impugnadas, pois foram efetuadas em finalidade diversa daquela previamente pactuada, em benefício do ente federado (R$ 86.330,52) .
9.	Assim, recomendaram a rejeição das alegações de defesa de Prefeitura Municipal de Uberaba/MG e, em função da presunção da boa-fé que milita em favor do ente público, a abertura de novo e improrrogável prazo para o recolhimento do débito, nos termos do art. 202, § 3º, do RITCU.
10.	Diante da existência, nos autos, de elementos que demonstram a aplicação de parte dos recursos transferidos em benefício do ente federado, acolho a proposta formulada pela unidade técnica e endossada pelo Parquet especializado.
11.	Como visto, o uso de recursos federais destinado aos programas Proteção Social Básica (PSB) e Proteção Social Especial (PSE) em finalidade diversa daquela previamente pactuada, sem autorização prévia do órgão repassador, configura violação não só às regras previstas no art. 37, caput, c/c o art. 70, da Constituição, o art. 93 do Decreto-lei 200/1967 e o art. 66 do Decreto 93.872/1986, mas também a princípios basilares da Administração Pública, tais como o da legalidade e da eficiência.
12.	Os argumentos trazidos pelo Município de Uberaba/MG, por sua vez, não se mostraram aptos a justificar as despesas tidas como inelegíveis, porquanto feitas em finalidades não permitidas pelos citados programas. Nessa situação, a jurisprudência do TCU é pacífica em imputar o débito ao ente municipal, o qual deverá ressarcir a quantia correspondente.
13.	Com relação ao responsável Anderson Adauto Pereira, deixa-se de propor o julgamento de suas contas nesta oportunidade, para evitar descompasso com a contas do município, postergando-a para quando do retorno destes autos, após o transcurso do prazo concedido ao referido ente para o recolhimento da importância devida.
	Ante o exposto, voto no sentido de que o Tribunal adote o acórdão que ora submeto à deliberação desta Primeira Câmara.
TCU, Sala das Sessões, em 28 de fevereiro de 2023.
BENJAMIN ZYMLER 
Relator